最高法院刑事判決　　　　　　　　　　　　　　　九十三年度台上字第三九九０號
　　上　訴　人　丙○○
　　　　　　　　甲○○
　　共　　　同
　　選任辯護人　黃靖閔律師
　　　　　　　　羅豐胤律師
　　上　訴　人　乙○○
　　　　　　　　　　　　另案.
右上訴人等因違反公職人員選舉罷免法案件，不服台灣高等法院台中分院中華民國九
十三年四月七日第二審更審判決（九十二年度選上更(一)字第二三七號，起訴案號：台
灣台中地方法院檢察署九十一年度選偵字第二九、三九、四○、四二、五二號），提
起上訴，本院判決如左：
    主  文
原判決撤銷，發回台灣高等法院台中分院。
    理  由
本件原判決撤銷第一審關於上訴人丙○○、甲○○、乙○○部分之科刑判決，改判論
處丙○○、甲○○共同對於有投票權之人，交付賄賂，而約其投票權為一定之行使罪
刑；另依想像競合犯從一重論處乙○○共同意圖漁利，包攬對於有投票權之人，交付
賄賂，而約其投票權為一定行使之事務罪刑 (累犯)，固非無見。
惟查：(一)查公職人員選舉罷免法第九十條之一第一項之投票行賄罪，乃對於有投票權
之人，行求期約或交付賄賂或其他不正利益，而約其不行使投票權或為一定之行使者
為構成要件。是上開所指之有投票權之人，不僅事實欄應明白認定，且須於理由內說
明其所憑之依據，方足以資論罪科刑。此觀刑事訴訟法第三百零八條、第三百十條第
一款規定自明。本件上訴人等所行賄之林美秀等一三二人，是否公職人員選舉罷免法
第十四條、第十五條所稱之選舉權人，攸關事實之認定與法律之適用，原判決未於事
實中詳加認定，並於理由中說明憑以認定之理由，自不足為適用法律之依據。(二)公職
人員選舉罷免法第九十條之一第三項固規定預備或用以行求期約或交付之賄賂，不問
屬於犯人與否，沒收之。但如其賄賂已交付與有投票權之人收受，因收受者係犯刑法
第一百四十三條第一項之投票受賄罪，其所收受之賄賂應依同法條第二項之規定沒收
之，如全部或一部不能沒收時，追徵其價額。故犯投票行賄罪者，其已交付之賄賂自
應由對向共犯所犯投票受賄罪中宣告追徵、沒收，不得再依上開規定重複沒收。依原
判決之認定，乙○○已將部分賄款交與王淑媚等人（詳見原判決事實欄五），而同案
被告王淑媚、林旗順、林銘坤、陳楊桂香、陳王月雲、陳梅、莊見興、宋雲嬌依序收
受新台幣（下同）五千元、一千五百元、六千元、三千五百元、四千五百元、二千五
百元、一千元、一千五百元之賄款部分（另交付莊雄五百元，此部分由檢察官另案偵
辦），業經第一審法院依刑法第一百四十三條第一項收受賄賂罪論處，並依同條第二
項前段宣告沒收。原判決復依公職人員選舉罷免法第九十條之一第三項規定重複宣告
沒收，自有違誤。(三)原判決理由九敘明警方在已判刑確定之宋雲嬌住所、蓮花會館、
劉鴻懋身上扣得之丙○○競選文宣傳單四張、一百四十八張、三十八張，合計共一百
九十八張，係丙○○、甲○○所有並供犯罪所用之物，依刑法第三十八條第一項第二
款之規定宣告沒收等語（見原判決第四一頁），但上開三項文宣傳單之總和為一百九
十張，原判決認定為一百九十八張，其理由說明前後矛盾，已非適法。又上開在宋雲
嬌住所所查扣之文宣傳單四張既已交付與宋雲嬌，似非屬丙○○所有，能否仍依上開
規定宣告沒收？尚非無疑，原審未加以辨明，遽行宣告沒收，亦有未洽。(四)刑法第五
十五條前段所謂一行為而犯數罪名，係指所犯數罪名出於一個意思活動，且僅有一個
行為者而言，如其意思各別，且有數個行為，應構成數個獨立罪名，不能適用第五十
五條前段之規定。原判決認丙○○為第十五屆台中市議會第三選區（東區、南區）之
市議員候選人，因選情告急，乃與其丈夫甲○○、及劉鴻懋、吳幸樺四人，共同基於
對於有投票權之人賄選之犯意，由劉鴻懋於九十一年一月二十二日向林大盟（業經第
一審法院判決確定）、乙○○二人探詢是否願為丙○○買票。林大盟、乙○○二人均
表同意包攬對於有投票權之人，交付賄賂，而約其投票權為一定行使之事務，推由林
大盟製作同意賣票之選舉人一百三十二人之選舉人名冊（包括乙○○戶內之乙○○、
張蕭阿絨、張嘉浤、張雅婷四人），由劉鴻懋於九十一年一月二十二日晚上十時將上
開名冊交與甲○○、丙○○二人過目，甲○○、丙○○同意以每票五百元賄選，於九
十一年一月二十三日晚上十一時，責由劉鴻懋將每票之賄款計六萬六千元，及林大盟
、乙○○發放賄款之「走路工」各為八千元、四千元，計七萬八千元交與林大盟，由
林大盟、乙○○分頭發放，乙○○並將其戶內四人之賄款二千元予以抽取；而認乙○
○犯有公職人員選舉罷免法第九十一條之一第一項、刑法第一百四十三條之罪等情。
則乙○○上開意圖漁利，包攬對於有投票權之人，交付賄賂，而約其投票權為一定行
使之事務罪，與刑法第一百四十三條投票受賄罪，似非為一行為，能否論以想像競合
犯，尚非無研求之餘地。上訴人等上訴意旨分別指摘原判決不當，尚非全無理由，應
認仍有撤銷發回更審之原因。
據上論結，應依刑事訴訟法第三百九十七條、第四百零一條，判決如主文。
中　　　華　　　民　　　國　　九十三　　年　　　八　　　月　　　五　　　日
                              最高法院刑事第七庭
                                  審判長法官  洪　明　輝
                                        法官  黃　一　鑫
                                        法官  魏　新　和
                                        法官  林　秀　夫
                                        法官  李　伯　道
      右正本證明與原本無異
                                              書  記  官
中　　　華　　　民　　　國　　九十三　　年　　　八　　　月　　　十　　　日
                                                                        Ｅ
